臺灣高等法院民事判決　　　　　　　 100年度重家上字第27號
上　訴　人　　楊阿腦
訴訟代理人　　周燦雄律師
　　　　　　　蔡炳楠律師
被　上訴人　　林楊阿鑾
兼訴訟代理人　楊碧松
被　上訴人　　楊麗華
上列當事人間分割遺產事件，上訴人對於中華民國100年6月3日
台灣板橋地方法院99年度重家訴字第19號第一審判決提起上訴，
經本院於100年10月26日言詞辯論終結，判決如下：
    主    文
上訴駁回。
第二審訴訟費用由上訴人負擔。
    事實及理由
一、被上訴人主張：
    兩造之母即被繼承人楊陳梢於民國98年11月2 日死亡，遺留
    有如本判決附表所示之土地、金融機構存款及利息，兩造為
    兄弟姐妹，應平均繼承遺產，每人應繼分各為四分之一，被
    上訴人催請上訴人分割遺產，均為上訴人所拒。為此依民法
    第1164條之規定請求分割遺產。並聲明：兩造被繼承人楊陳
    梢所留遺產新北市五股區○○○段五股坑小段1348之4地號
    之土地、面積12,689平方公尺、權利範圍全部，及新北市五
    股區農會（下稱五股農會）存款新台幣（以下同）48元、五
    股中興路郵局存款499元、臺灣銀行五股分行存款97元准予
    分割，兩造每人各取得應有部分四分之一。原審為被上訴人
    勝訴之判決，准予分割遺產。上訴人聲明不服提起上訴，被
    上訴人於本院答辯聲明：上訴駁回。
二、上訴人則以:
    被繼承人楊陳梢除系爭土地外，尚有現金遺產亦應列入遺產
    分割。楊陳梢原於五股郵局、五股農會有存款1000餘萬元、
    定期存款約220萬元及每月老農津貼6,000元，因母親存摺、
    印鑑均由被上訴人等保管，經其等陸續提領且將定存轉存入
    被上訴人楊麗華之新台北市蘆洲區農會（下稱蘆洲農會）帳
    戶內，至母親去逝時，應仍留有存款220 萬元，應一併計入
    遺產分割。楊麗華於本院審理時自認蘆洲農會帳戶餘額
    1,081,854元係楊陳梢之遺產，及楊陳梢生前聘僱外勞之費
    用1,560,669元係上訴人與楊碧松先行墊付，應列入遺產一
    併分割。楊陳梢於88年5月4日自台灣銀行匯款850 萬元給楊
    碧松，屬於楊陳梢遺產之先給，供其楊碧松搭建目前居住之
    透天厝，其於原審主張怕債權人扣押財產始移轉財產至楊陳
    梢名下，並非事實，應命其說明850萬元財產之來源等語，
    資為抗辯。並上訴聲明：(一)原判決廢棄。(二)上開廢棄部分，
    被上訴人於第一審之訴及假執行之聲請均駁回。
三、兩造不爭之事實：
  (一)兩造被繼承人楊陳梢於98年11月2日死亡。
  (二)楊陳梢留有遺產：新北市五股區○○○段五股坑小段1348之
    4地號之土地權利範圍全部，面積12,689 平方公尺；五股農
    會存款48元、五股中興路郵局存款499 元、臺灣銀行五股分
    行存款97元。
四、兩造爭執點之論述：
    上訴人抗辯被上訴人楊麗華蘆洲農會帳戶餘額1,081,854元
    係楊陳梢之遺產，楊陳梢生前聘僱外勞之費用1,560,669元
    係上訴人與楊碧松先行墊付，應列為遺產債務；楊陳梢於88
    年5月4日自台灣銀行匯款850 萬元給楊碧松，屬於楊陳梢遺
    產之先給，應予歸扣等情；為被上訴人所否認。
  (一)按，當事人不得於第二審提出新攻擊或防禦方法，民事訴訟
    法第447條第1項定有明文。上訴人於原審抗辯楊陳梢前匯款
    850 萬元予楊碧松應予歸扣，被上訴人主張因恐遭楊碧松之
    債權人假扣押始借用楊陳梢之名義，850 萬元並非楊陳梢所
    有，並當庭提出存摺供上訴人訴訟代理人確認（原審100年1
    月25日筆錄），嗣原審法院於100年5月10日協議簡化整理兩
    造事實上及法律上之爭點僅有「被告主張楊麗華於蘆洲農會
    之存款220萬元，是屬於楊陳梢遺產」一點，上訴人訴訟代
    理人當庭陳稱於訴狀所主張之其他爭執不再爭執，故上訴人
    於本院再次爭執850萬元係楊陳梢之遺產，於法未合，不應
    准許。
  (二)上訴人抗辯被上訴人楊麗華自認上訴人所稱應將楊麗華蘆洲
    農會帳戶餘額1,081,854元及楊陳梢生前聘僱外勞之費用
    1,560,669元一併列入楊陳梢之遺產分割云云。按，當事人
    於自認有所附加或限制者，應否視有自認，由法院審酌情形
    斷定之，民事訴訟法第279條第2項定有明文。經查：上訴人
    於本院行準備程序時抗辯楊陳梢仍有100 餘萬元存款應列入
    分配，楊陳梢生前聘僱外勞之費用亦應由四位繼承人共同分
    攤，被上訴人楊麗華答稱「我同意，但是我也要請求鐵皮屋
    的租金收入」（本院卷第43頁反面），楊碧松則陳稱「如果
    外勞費用四個人出，租金也要四個人收」等語（本院卷第36
    頁反面），堪信楊麗華係主張在上訴人將歷年所收取之鐵皮
    屋租金列為楊陳梢遺產之前提下，始同意其蘆洲農會之存款
    列為楊陳梢之遺產分割，並非無條件之自認。上訴人抗辯租
    金收入係本於上訴人與承租人間之租賃關係而來，非屬遺產
    （本院卷第72頁）；依上訴人此抗辯，則為被上訴人楊麗華
    、林楊阿鑾代墊楊陳梢聘僱外勞費用，應屬上訴人得否依不
    當得利之法律關係請求被上訴人給付母親楊陳梢扶養費之問
    題（何況楊陳梢所有之土地上興建之鐵皮屋租金，自89年以
    後由上訴人及楊碧松收取，租金遠超過外勞之薪資），非屬
    被上訴人楊麗華、林楊阿鑾對於被繼承人楊陳梢負有債務，
    不得自楊麗華、林楊阿鑾之應繼分扣還。
  (三)被上訴人楊麗華不否認楊陳梢有給予100 多萬元，惟辯稱：
    伊有向母親表示這些錢伊不會用掉，伊會等到母親百年後領
    出來用在其後事上，其後伊將此款項領出來用在修理鐵皮屋
    、母親之醫療費、喪葬費及繳交遺產稅，因為伊不想讓他們
    兄弟為了錢的事情而發生爭吵等語。核與被上訴人楊碧松陳
    稱林楊阿鑾之女林惠瑩與母親楊陳梢一起住，楊陳梢生前有
    鐵皮屋出租，出租給3個人，租金每月每人約45,000 元，總
    共約135,000 元，但有時候因為承租人生意不好所以收不到
    租金，這些租金收入分成3 份，楊陳梢、楊阿腦與楊碧松各
    分得1份，楊陳梢的錢都交給林惠瑩管理，直到林惠瑩出嫁
    才沒有再管理楊陳梢的錢，後來楊陳梢在80幾年就沒有分租
    金了，所有的租金就分給楊碧松與上訴人楊阿腦等語大致相
    符。並經證人即被上訴人楊碧松之妻陳家莉證稱：「（你婆
    婆有錢放在楊麗華的帳戶嗎？）我91年嫁到他們家後，楊麗
    華就把我婆婆所有的存摺、印章都交給我保管，楊麗華有說
    我婆婆有給他錢，大約是2 百萬元左右，楊麗華還交代說將
    來如果我婆婆有需要用錢，但兄弟拿不出來的話，再用婆婆
    給她的錢來支付，看能幫多少就幫多少。」等語。足見被繼
    承人楊陳梢在89幾年以前將其租金收入分成3 等份，由其本
    人及被上訴人楊碧松、上訴人楊阿腦各分得1份，其後楊陳
    梢則將其分得之租金贈與楊麗華，楊麗華事後亦確有以該筆
    款項用於修理鐵皮屋、支付楊陳梢之醫療費、喪葬費及繳交
    遺產稅上，楊麗華前開所辯，要堪採信。
  (四)上訴人於言詞辯論意旨狀記載93年以後鐵皮屋改以上訴人名
    義出租，由上訴人及楊碧松二人收取租金，最早係由楊麗華
    收租，因楊麗華負擔部分之搭建費用，嗣改由楊陳梢及楊碧
    松收租（本院卷第72頁）。其抗辯93年以前未收取租金，與
    林惠瑩證稱楊陳梢在世時，租金分成楊陳梢、上訴人與楊碧
    松3 份之證詞不同；亦與證人劉邦隆於本院證稱22年以前就
    向上訴人承租、租金付給上訴人等語（本院卷第54頁）不同
    。上訴人自認93年以後之租金由其與楊碧松（即楊陳梢之兩
    個兒子）收取，衡情楊陳梢生前不可能未將租金分給大兒子
    即上訴人，上訴人於本院行準備程序時抗辯89年以前未收取
    鐵皮屋之租金云云（本院卷第55頁反面），實難採信。第一
    間鐵皮屋為60坪，第二、三間各200 坪（民國80年搭建），
    楊麗華主張搭建三間鐵皮屋均係由其出資，第一間50餘萬元
    ，第二、三間300萬元（本院卷第54頁反面、56、76頁）；
    上訴人自認第一間楊麗華出資50萬元（本院卷第55頁反面）
    ，核與其於言詞辯論意旨狀記載因楊麗華負擔搭建費用，租
    金由楊麗華收取等情相符。至其辯稱第二、三間是其出錢，
    嗣改稱花費100 餘萬元，楊麗華出資90幾萬元云云；第一間
    鐵皮屋60坪，上訴人自認楊麗華出50萬元，依比例計算，第
    二、三間計400坪顯然不可能僅花費100餘萬元，應以楊麗華
    、楊碧松所主張由楊麗華拿出300 萬元蓋鐵皮屋等語，較為
    可採。鐵皮屋坐落之基地原屬楊陳梢所有，上訴人主張楊陳
    梢於88年8 月12日從五股農會提領80萬元、從五股中興路郵
    局提領50萬元、99年9月29日從五股中興路郵局提領140萬元
    ，在88年8月12日及10月11日存入楊麗華蘆洲農會帳戶，應
    係楊陳梢補貼楊麗華80年出資300 萬元興建第二、三間鐵皮
    屋費用；至於楊麗華為第一間鐵皮屋支出50萬元，楊陳梢讓
    楊麗華收取80年至84年之租金作為補償；故上訴人抗辯楊麗
    華蘆洲農會之存款1,081,854元係楊陳梢之遺產，應將該款
    項列入分割云云，自無可取。
  (五)按繼承人有數人時，在自分割遺產前，各繼承人對於遺產全
    部為公同共有；繼承人得隨時請求分割遺產，但法律另有規
    定或契約另有訂定者，不在此限，民法第1151條、第1164條
    分別定有明文。又繼承人欲終止其間之公同共有關係，惟有
    以分割遺產之方式為之，而將遺產之公同共有關係終止改為
    分別共有關係，性質上屬分割遺產方法之一（最高法院82年
    台上字第748 號判決參照）。兩造為被繼承人楊陳梢之繼承
    人，系爭遺產既無不得分割之情形，而彼等就上開遺產不能
    協議分割，只得訴請法院裁判分割，依上開法條規定，被上
    訴人訴請將遺產分割，於法當屬有據。再者，將遺產之公同
    共有關係終止改為分別共有關係，亦屬分割遺產方法之一，
    已如前述，是被上訴人請求依各繼承人之應繼分即四分之一
    之比例分別共有，為有理由，應予准許。
五、綜上所述，被上訴人之主張為可採，上訴人所辯均無可取。
    從而，被上訴人本於分割遺產之法律關係提起本件訴訟，為
    有理由，應予准許。是則原審為被上訴人勝訴之判決，於法
    並無違誤。上訴意旨指摘原判決不當，求予廢棄改判，為無
    理由，應予駁回。
六、本件事證已臻明確，兩造其餘攻擊防禦方法，經審酌後，或
    與本件無涉，或與判決結果不生影響，毋庸一一論列。
七、據上論結，本件上訴為無理由，依民事訴訟法第449條第1項
    、第78條，判決如主文。
中    華    民    國  100    年    11    月     9     日
                     民事第二庭
                       審判長法  官  吳謙仁
                             法  官  張松鈞
                             法  官  蘇瑞華
正本係照原本作成。
如不服本判決，應於收受送達後20日內向本院提出上訴書狀，其
未表明上訴理由者，應於提出上訴後20日內向本院補提理由書狀
（均須按他造當事人之人數附繕本）上訴時應提出委任律師或具
有律師資格之人之委任狀；委任有律師資格者，另應附具律師資
格證書及釋明委任人與受任人有民事訴訟法第466條之1第1項但
書或第2項（詳附註）所定關係之釋明文書影本。如委任律師提
起上訴者，應一併繳納上訴審裁判費。
中    華    民    國   100    年    11    月    9     日
                              書記官  廖婷璇
附註：
民事訴訟法第466條之1（第1項、第2項）：
對於第二審判決上訴，上訴人應委任律師為訴訟代理人。但上訴
人或其他法定代理人具有律師資格者，不在此限。
上訴人之配偶、三親等內之血親、二親等內之姻親，或上訴人為
法人、中央或地方機關時，其所屬專任人員具有律師資格並經法
院認為適當者，亦得為第三審訴訟代理人。
附表：
一、新北市五股區○○○段五股坑小段第1348之4 地號、面積12
    689 平方公尺、權利範圍全部。
二、新北市五股區農會第00000000000000號帳戶存款48元及利息
    。
三、五股中興路郵局第0000000_0000000 號帳戶存款499 元及利
    息。
四、臺灣銀行五股分行第000000000000號帳戶存款97元及利息。